臺灣高等法院高雄分院民事判決　九十年度上字第三八四號
　　　上　訴　人　　丁○○
　　　上　訴　人　　丙○○
　　　　　　　　　　戊○○
　　　訴訟代理人　　己○○○
　　　複　代理人　　丙○○
　　　被上訴人　　　甲○○
　　　訴訟代理人　　乙○○
右當事人間請求拆屋還地事件，上訴人對於中華民國九十年十月十七日臺灣屏東地方
法院八十九年度訴字第一一八三號第一審判決提起上訴，及被上訴人於本院為訴之追
加，本院判決如左：
    主    文
上訴人丁○○之上訴駁回。
上訴人丙○○、戊○○應將坐落屏東市○○段九四０地號土地上如附圖所示斜線部分
面積五十二平方公尺之地上建物及同段九四四地號土地上如附圖所示虛線部分之磚牆
拆除，將土地交還被上訴人。
第二審訴訟費用(含追加之訴)由上訴人連帶負擔。
    事實及理由
甲、程序方面：被上訴人於本院以丙○○、戊○○為系爭坐落屏東市○○段九四０地
    號土地（下稱系爭土地）上，如原判決附圖所示斜線部分地上建物（即門牌屏東
    市○○街二號），及同段九四四地號土地上如原判決附圖所示虛線部分之磚牆（
    以上建物下稱「系爭建物」）之公同共有人，爰追加其二人為共同被告，核與民
    事訴訟法第四百四十六條第一項但書、第二百五十五條第一項第五款之規定相符
    ，應予准許。
乙、實體方面：
一、被上訴人起訴主張：系爭建物為上訴人父親鄭掌所蓋，未為保存登記，鄭掌過世
    後，由上訴人繼承而為公同共有人。嗣系爭土地之所有人丙○○以該地設定抵押
    借款，並遭抵押權人聲請拍賣，由被上訴人拍定取得所有權；丙○○設定抵押之
    時，承諾於八十二年七月間道路拓寬時負責拆除系爭土地上所有建物，足證原即
    與抵押權人約定排除民法第八百七十六條規定之適用。則其餘非土地所有權人之
    系爭建物共有人，自不得依同條之規定，主張有法定地上權存在。爰依無權占有
    之法律關係，請求上訴人拆除系爭建物，返還系爭土地於被上訴人。
二、上訴人丁○○則以：伊占有系爭建物之初，有合法權源，且系爭土地、建物原同
    屬一人所有，僅土地出售，其間雖無地上權之設定，亦可解釋土地承買人默許建
    物所有人繼續使用土地，故應認伊有法定地上權等語置辯。
    上訴人丙○○、戊○○均以：同意拆除系爭建物等語。
三、原審判決上訴人丁○○應與原審共同被告鄭許腰、己○○○將系爭建物拆除，返
    還土地與被上訴人。上訴人就原審伊敗訴部分判決不服，求予將此部分判決廢棄
    ，改為駁回被上訴人在第一審之訴；被上訴人則求為駁回上訴之判決。
四、被上訴人主張系爭土地原為丙○○一人所有，經被上訴人自法院拍定取得所有權
    ，及系爭建物於丙○○設定抵押前，即由上訴人繼承取得公同共有之事實，業據
    提出不動產權利移轉證書一件及土地登記謄本二件為證，並為上訴人所不爭執，
    堪信為真實。兩造所爭執為，上訴人就系爭建物是否得主張對系爭土地有法定地
    上權存在？
五、按民法第八百七十六條第一項之法定地上權，未有禁止當事人以特約排除之規定
    ，故以土地為抵押時，抵押人即土地上之建物所有人與抵押權人如約定排除本條
    之適用，則於土地由第三人拍定或抵押權人承受後，抵押人即不得對之主張有法
    定地上權之存在。本件系爭土地抵押人丙○○業於八十二年二月二十四日出具切
    結書予抵押權人，同意於同年七月負責拆除抵押土地上所有建物，顯然雙方業已
    同意將來拆除系爭土地上建物，而無使之繼續使用系爭土地之意。況系爭建物，
    位於九四０地號上為木造瓦蓋房兩間、九四四地號上則僅存牆壁一片，兩者皆已
    破舊不堪，有被上訴人提出之照片三紙可證，並經原審法院到場勘驗屬實，已無
    使用上之經濟價值，且系爭建物非全部屬抵押人丙○○所有，而丙○○業已與抵
    押權人約定將拆除系爭建物，其他共有人益無主張法地上權之餘地。從而，應認
    上訴人就系爭建物不得對系爭土地主張法定地上權，其占有系爭土地即無合法權
    源。
六、次按所有人對於無權占有或侵奪其所有物者，得請求返還之；對於妨害其所有權
    者，得請求除去之。民法第七百六十七條定有明文。上訴人占有被上訴人系爭土
    地而無合法權源，則被上訴人本於所有權，主張排除侵害，請求上訴人拆除系爭
    建物，返還系爭土地為有理由，應予准許。原審判命上訴人丁○○與鄭許腰、己
    ○○○拆除系爭房屋，就非共有人而無處分權能之鄭許腰、己○○○而言，固有
    不當，惟此部分因未上訴而確定。其命拆屋還地部分，固未列全體共有人為被告
    ，惟此部分業經被上訴人於本院追加丙○○、戊○○，求為拆屋還地之判決，爰
    就此部分判決如主文第二項所示。上訴意旨指摘原判決不當，求予廢棄改判，為
    無理由，應予駁回其上訴。
據上論結，本件上訴為無理由，依民事訴訟法第四百四十九條第一項、第八十五條第
二項，判決如主文。
中　　　華　　　民　　　國　　九十一　　年　　　六　　　月　　  五  　　日
                                      臺灣高等法院高雄分院民事第六庭
~B1審判長法官　許明進
~B2　　　法官　李炫德
~B3　　　法官　謝肅珍
右為正本係照原本作成
不得上訴。
中　　　華　　　民　　　國　　九十一　　年　　　六　　　月　　　七　　　日
~B法院書記官　鄭翠芬
                                                                        Ｆ
